最高法院刑事判決　　　　　　九十四年度台上字第七一九五號
　　上　　訴　　人　甲○○
　　　　　　　　　　　　　　1.
　　　　　　　　　　丙○○
　　　　　　　　　　　　　　號.
　　　　　　　　　　乙○○即.
　　　　　　　　　　　　　　號.
　　上　列　二　人
　　共同選任辯護人　萬維堯律師
上列上訴人等因恐嚇取財等罪案件，不服台灣高等法院高雄分院
中華民國九十二年四月二十九日第二審判決（九十二年度上訴字
第二六○號，起訴案號：台灣高雄地方法院檢察署八十九年度偵
字第九九八八號），提起上訴，本院判決如下：
    主  文
原判決關於甲○○恐嚇取財及丙○○、乙○○部分撤銷，發回台
灣高等法院高雄分院。
其他上訴駁回。
    理  由
一、發回部分：
本件原判決認定：上訴人甲○○、丙○○、乙○○（原名洪自船
於民國九十三年三月二十九日改名為乙○○）及已判刑確定之黃
博訓與王世琦均為高雄市○○區○○路一六九巷十二號「三安宮
」之信徒。黃博訓因懷疑王世琦假藉其名義，在外為他人勘輿地
理風水，遂夥同甲○○、丙○○、乙○○共同基於意圖為自己不
法所有及剝奪他人行動自由之概括犯意聯絡，先於八十九年二月
十二日晚上十一時許，趁王世琦至「三安宮」膜拜之際，推由甲
○○持不具殺傷力之槍枝抵住王世琦腰部，並攬住王世琦，將之
帶至「三安宮」外黑暗處，質問為何假藉黃博訓名義為他人勘輿
地理風水。因王世琦極力否認，甲○○乃將之強押至王世琦所有
之自用小貨車上，逼迫王世琦駕駛該車輛前往高雄市○○區○○
街三十八號黃博訓之住處，黃博訓、丙○○、乙○○等人亦隨後
跟至。翌（十三）日凌晨零時許，王世琦被甲○○押至黃博訓住
處後，即遭限制行動自由，嗣乙○○有事先行離去，黃博訓、丙
○○、甲○○均在場，黃博訓乃示意由甲○○處理。甲○○遂逼
問王世琦有無假藉黃博訓名義到高雄縣岡山鎮為謝姓男子勘輿風
水，因王世琦表示不認識該男子，甲○○即恐嚇稱：我是嘉義蕭
登旺之手下兄弟，如不坦承此事，與蕭家班作對，下場不是活埋
就是被打死，並要強押其母親出來；黃博訓、丙○○均在旁附和
幫腔、助勢。甲○○復利用以行動電話與他人交談時，佯稱：已
打斷某男子二條腿，現住院中。使王世琦心生畏懼，而下跪認錯
，並應允至「三安宮」懺悔，每月焚燒新台幣（下同）三千元之
金紙予神明，持續一年。至同日上午七時許，見王世琦答應履行
全部條件，始讓王世琦離去，計拘束其行動自由約八小時。同年
二月十三日晚上八時許，王世琦依約前往「三安宮」懺悔時，黃
博訓、甲○○、丙○○、乙○○等人復承前概括犯意，並夥同綽
號「黑仔」之成年男子，共同基於犯意之聯絡，推由甲○○向王
世琦宣稱蕭家班對此事之解決方式不甚滿意，並命王世琦書立一
張悔過書，交予黃博訓收執。其後甲○○再以相同方法將王世琦
強行帶往黃博訓之住處，黃博訓、丙○○、乙○○、「黑仔」亦
到場，再由甲○○逼問王世琦假藉名義勘輿風水之事，「黑仔」
並在旁幫腔，以脅迫王世琦吐實，乙○○則動手搜查王世琦之皮
夾，取出墓園造型之相片，質問王世琦為何否認。黃博訓、甲○
○、乙○○、丙○○及「黑仔」等人見狀大怒，甲○○乃持椅子
毆打王世琦之背部，「黑仔」亦徒手毆打王世琦，黃博訓、丙○
○、乙○○則分別在旁幫腔助勢、觀看監控。甲○○復恐嚇稱：
欲帶王世琦至嘉義與謝姓男子對質，如確有其事，則將予活埋。
此時，丙○○即走向王世琦，扯下王世琦頸上佩帶之香火袋，恫
稱：如佩帶香火遭人活埋，會對神明不敬，致使王世琦心生畏怖
，不得已而認錯。黃博訓等人見王世琦已因恐懼而承認，復推由
甲○○將王世琦帶至客廳後面房間，以言語恐嚇王世琦簽發面額
五百萬元之本票一張，及面額各為一百萬元之本票二張，並答應
每月給付一萬五千元。甲○○見目的已達，乃囑咐王世琦勿報警
，且先避風頭二個月，至同日凌晨四時許，始放王世琦離去，又
拘束其行動自由約八小時等情。因而撤銷第一審判決，依牽連犯
從一重改判論處上訴人等共同意圖為自己不法之所有，以恐嚇使
人將本人之物交付罪刑（牽連犯剝奪人之行動自由罪），固非無
見。
惟查：(一)、二人以上以共同犯罪之意思，事前同謀，推由其中部
分之人實施，其未參與實施之共謀者，固為學說上所稱之共謀共
同正犯，依司法院大法官釋字第一○九號解釋，仍成立共同正犯
。但未參與實施者，因僅有犯罪之謀議，而無行為之分擔，則渠
等之間如何為犯罪之謀議、如何推由其中部分之人實施？即為決
定其是否成立同謀共同正犯之重要依據，自應依證據證明之，不
能僅憑擬制推測之方法，採為認定同謀共同正犯判斷之基礎。原
判決事實認定，上訴人等夥同已判刑確定之黃博訓，基於共同犯
罪之意思，先後二次剝奪王世琦之行動自由（第二次並夥同「黑
仔」為之），及於剝奪行動自由之過程中，向王世琦恐嚇取財，
均係「推由」甲○○下手為之（見原判決第二頁第十二行、第三
頁第十三行、第四頁第九行）。惟丙○○、乙○○已堅決否認上
情，並辯稱未幫腔亦無參與犯罪之意思，則丙○○、乙○○如何
基於共同犯罪之意思，而與甲○○、黃博訓事前同謀，並推由甲
○○下手實施剝奪王世琦之行動自由及對王世琦恐嚇取財？即為
決定丙○○、乙○○是否成立同謀共同正犯之重要依據，自應依
證據證明之。原判決理由雖引用司法院大法官釋字第一○九號解
釋，並謂：「倘如渠二人（指丙○○、乙○○）所辯：僅係到場
泡茶、聊天，並未參與本件強押妨害自由、恐嚇簽立本票為真，
焉有於見聞被告甲○○、黃博訓等出言恐嚇時，均不加以阻止，
亦不報警之理？且被告洪自船（即乙○○）亦無取出告訴人皮夾
內之墓園相片之必要，足見被告丙○○、洪自船（即乙○○）二
人與被告黃博訓、甲○○間，對於本件妨害自由及恐嚇取財之犯
行，均有犯意之聯絡，並『推由』被告甲○○下手實施上開強押
告訴人並限制其行動自由、恐嚇逼迫告訴人簽立本票等行為無訛
」（見原判決第八頁末行至第九頁第五行、第十頁第八行至第十
行）云云。但依其說明，僅敘及丙○○、乙○○見聞甲○○、黃
博訓出言恐嚇時，均不加以阻止，亦不報警，及乙○○取出王世
琦皮夾內之墓園相片等語（另依原判決記載之事實，丙○○併扯
下王世琦頸上佩帶之香火袋，惟取出皮夾內之相片及扯下香火袋
，究係基於共同犯罪之意思或幫助之意思，均不明瞭）。關於丙
○○、乙○○如何共同基於剝奪行動自由、恐嚇取財之犯意，事
前同謀，而「推由」甲○○下手實施，並未具體說明其所憑之證
據，即逕以擬制之方法，推論丙○○、乙○○為本件犯罪之共謀
共同正犯，自嫌率斷。(二)、審判期日之訴訟程序專以審判筆錄為
證；又第二審審判長依刑事訴訟法第九十四條訊問被告後，應命
上訴人陳述上訴之要旨，同法第四十七條、第三百六十五條分別
定有明文。本件第一審判決後檢察官對於乙○○（即洪自船）無
罪及丙○○不另為無罪諭知部分，提起上訴；甲○○則對於自己
之部分提起上訴，然原審法院於審判時，據審判筆錄記載，僅由
檢察官陳述上訴意旨，並未命甲○○陳述上訴要旨，甲○○亦未
自行陳述，致無從明辨其上訴之範圍，揆諸首開說明，其所踐行
之審判程序即不合法，基此所為之判決，自屬違背法令（本院六
十八年臺上字第二三三○號判例參照）。又丙○○並未對於第一
審判決提起上訴，乃原判決理由謂：「丙○○上訴意旨仍執陳詞
否認犯罪，指摘原判決不當，為無理由」（見原判決第十三頁第
二行至第三行）云云，亦有違誤。以上或為上訴意旨指摘所及，
或為本院得依職權調查之事項，應認原判決關於甲○○恐嚇取財
（與得上訴於第三審之剝奪人之行動自由部分相牽連）；及丙○
○、乙○○部分，有撤銷發回更審之原因。另本件第一審審判之
對象，除上訴人等之外，尚有在第一審已判刑確定之黃博訓（剝
奪人之行動自由罪）不在第二審上訴之範圍，原審於撤銷改判時
，自僅得就上訴之部分為之。乃原判決主文第一項卻諭知「原判
決（指第一審判決）撤銷」，致誤將已確定部分一併撤銷，於更
審時應併注意及之。
二、駁回部分（即甲○○恐嚇危害安全部分）：
按刑事訴訟法第三百七十六條所列各罪之案件，經第二審判決者
，不得上訴於第三審法院，為該法條所明定。本件上訴人甲○○
被訴恐嚇危害安全部分，原審係依刑法第三百零五條論處罪刑（
並認此部分係於八十九年二月下旬在王世琦之住處，另行起意恐
嚇王世琦及其父母，與前揭發回部分，係數罪關係），核屬刑事
訴訟法第三百七十六條第一款之案件，依首開說明，既經第二審
判決，自不得上訴於第三審法院，甲○○猶提起上訴，顯為法所
不許，此部分應予駁回。
據上論結，應依刑事訴訟法第三百九十五條前段、第三百九十七
條、第四百零一條，判決如主文。
中　　華　　民　　國　九十四　年　 十二　 月　二十二　日
                      最高法院刑事第十一庭
                          審判長法官  謝　俊　雄
                                法官  陳　世　雄
                                法官  魏　新　和
                                法官  吳　信　銘
                                法官  徐　文　亮
      本件正本證明與原本無異
                                      書  記  官
中　　華　　民　　國　九十四　年　十二　　月　二十六　日
                                                      V
